臺灣高等法院刑事判決　　　　　　　　100年度上訴字第220號
上　訴　人　臺灣臺北地方法院檢察署檢察官
上　訴　人
即　被　告　魏建華
選任辯護人　錢裕國律師
上列上訴人因被告偽造文書等案件，不服臺灣臺北地方法院99年
度訴字第588號，中華民國99年12月9日第一審判決（起訴案號：
臺灣臺北地方法院檢察署99年度偵字第409 號）提起上訴，本院
判決如下：
    主  文
上訴駁回。
    事  實
一、魏建華自任會首，召集會期自民國96年3 月起至98年12月止
    ，每會新臺幣（下同）2 萬元，採外標制，會員連會首合計
    34會，於每月24日在臺北市○○區○○路四段280 號財團法
    人國泰綜合醫院（下稱國泰醫院）開刀房櫃台開標之互助會
    ，先擅自將陳淑芳（會單誤載為陳淑芬）、詹敏梓、張秀鳳
    、曾世羽等人姓名填入會單交與該互助會之會員即楊榮美、
    謝秀貞、黃小玲、林慧雯、潘淑娟、羅月珠、徐淑芬、李豔
    清等人收執後，即各別基於意圖為自己不法所有及行使偽造
    準私文書之犯意，分別於如附表一所示之時間，以如附表一
    所示標金，冒用如附表一所示會員之名義投標，並在標單上
    偽造書寫附表一所示之標金，並持以行使得標，使參加該互
    助會之會員均陷於錯誤給付會款，因而詐得如附表一所示之
    款項，足以生損害於前述遭冒名之會員及其他活會會員。
二、魏建華復基於意圖為自己不法所有及行使偽造準私文書犯意
    ，擅自以張桂英、張秀鳳名義加入由文美芳擔任會首所召集
    ，會期自97年5月25日起至99年8月25日止，每會2 萬元，採
    外標制，會員連會首合計28會，於每月25日在國泰醫院開刀
    房恢復室開標之互助會，並分別於如附表二所示之時間，以
    如附表二所示之標金，冒用如附表二所示會員之名義投標，
    並在標單上偽造書寫附表二所示之標金，持以行使得標，使
    參加該互助會之會員均陷於錯誤給付會款，因而詐得如附表
    二所示之款項，足以生損害於前述遭冒名之會員及其他活會
    會員。
三、魏建華再基於意圖為自己不法所有及行使偽造準私文書犯意
    ，擅自以徐文錦、陳淑芳名義加入由鄭惠蘭擔任會首所召集
    ，會期自97年9月25日起至99年6月25日止，每會2 萬元，採
    外標制，會員連會首合計22會，於每月25日在國泰醫院開刀
    房休息室開標互助會，該互助會之會員包括楊榮美、黃小玲
    、林慧雯、蕭富仁等人，魏建華並分別於如附表三所示時間
    ，以如附表三所示之標金，冒用如附表三所示會員名義投標
    ，並在標單上偽造書寫附表三所示之標金，持以行使得標，
    使參加該互助會之會員均陷於錯誤給付會款，因而詐得如附
    表三所示之款項，足以生損害於前述遭冒名之會員及其他活
    會會員。
四、案經蕭富仁、楊榮美、黃小玲、林慧雯、謝秀貞、羅月珠、
    文美芳、潘淑娟訴由臺灣臺北地方法院檢察署檢察官偵查起
    訴，及徐淑芬、李豔清訴由送臺灣臺北地方法院檢察署檢察
    官偵查移送原審併辦。
    理  由
甲、證據能力之說明：
一、按，被告以外之人於審判外陳述，雖不符刑事訴訟法第 159
    條之1至第159條之4 之規定，而經當事人於審判程序同意作
    為證據，法院審酌該言詞陳述或書面陳述作成時之情況，認
    為適當者，亦得為證據；當事人、代理人或辯護人於法院調
    查證據時，知有刑事訴訟法第159條第1項不得為證據之情形
    ，而未於言詞辯論終結前聲明異議者，視為有前項同意，刑
    事訴訟法第159條之1、第159條之5第1項、第2項定有明文。
二、經查，本判決下列所引用之被告以外之人於審判外之陳述，
    檢察官及被告、辯護人於法院言詞辯論終結前均未聲明異議
    ，法院審酌各該證據資料製作時之情況，尚無違法不當及證
    明力明顯過低之瑕疵，亦認為以之作為證據應屬適當，揆諸
    前開規定，爰依刑事訴訟法第159條之5，認有證據能力。
乙、實體方面：
一、訊據上訴人即被告（下稱被告）魏建華，對於前揭事實，於
    原審、本院審理時坦承不諱（原審卷112頁、第115頁），核
    與證人即告訴人楊榮美、徐淑芬、李豔清、文美芳、蕭富仁
    於警詢及偵訊時指訴內容相符（98他字第6897號卷第35至37
    頁、52至56頁，99他字6535號卷15至17頁、99偵字409 號卷
    第11、12頁），並與證人鄭惠蘭於偵訊時所為證述情節相符
    （98他字第6897號卷52至56頁、99偵字第409 號卷11、12頁
    ），且有互助會會單3紙、98年6月10日曾世羽聲明書可參（
    98他字第6897號卷第7至9頁、38頁）。是被告之自白與事實
    相符，自可採為認定被告有罪之依據。從而，本件事證明確
    ，被告犯行，洵堪認定，自應依法論科。
二、按刑法第220 條以文書論之文書，指在紙上或物品上之文字
    、符號，依習慣或特約足以表示其用意之證明者而言，故凡
    以虛偽之文字、符號或在物品或紙上表示一定用意之證明者
    ，即屬偽造。再民間互助會之標會會單，而必須依據習慣或
    特約，始足以表示該一定之金額即為標取會款之利息，如未
    書寫標會者之姓名或代號，致無從辨別或表示係某一會員參
    與標會，固不具文書之形式，然若經投標者（或代為投標者
    或冒標者）表明其係某人之標單，因在場之其他投標者或會
    員已能辨別係某一會員參與標會者，縱標單上未書寫姓名或
    代號，依其習慣或特約，仍認為係標取會款之會員出單競標
    ，且係在該標單出標金額最高會員標取會款，故偽造該未書
    姓名之標單，應認為偽造同法第220 條以文書論之私文書（
    最高法院53年台上字第2905號判例、74年度台上字第5612號
    、94年度台上字第1439號判決）。核被告所為，係犯刑法第
    216條、第220條、第210條行使偽造準私文書罪及第339條第
    1 項詐欺取財罪。被告偽造準私文書而後行使，偽造之低度
    行為應為行使之高度行為所吸收，不另成罪。被告每次冒標
    詐取會款之行為，係同時侵害多數活會會員權益，乃一行為
    觸犯數罪名，應依刑法第55條想像競合犯規定，從一重論處
    。被告偽造標單參與投標，實施詐欺取財行為，其行為在客
    觀上已有局部之重合，且其行為之重合時點，依社會一般通
    念，均係在該行為之著手階段，自可認被告前開所為，係基
    於同一犯罪故意，而實行一個犯罪行為。核屬一行為觸犯行
    使偽造準私文書、詐欺取財等數罪名，為想像競合犯，應依
    刑法第55條之規定，從一重以行使偽造準私文書之一罪處斷
    。被告所犯上開九罪，犯意各別，行為互殊，應分論併罰。
    檢察官移送併辦部分（臺灣臺北地方法院檢察署99年度偵字
    第16238 號），與本件已經起訴判處罪刑部分，係事實上同
    一案件，自為起訴效力所及，本院應併予審理。
三、原審經審理之結果，認被告罪證明確，因而適用刑法第 216
    條、第210條、第220條第1項、第339條第1 項、第55條、第
    41條第1項前段、第8項、第51條第5款，刑法施行法第1條等
    規定，並審酌被告冒標互助會收取會款，對會員財產權侵害
    甚鉅，及犯罪所得，迄今尚未與告訴人等人和解，兼酌被告
    於法院審理時坦承犯行等一切情狀，分別量處如附表所示之
    刑，並均諭知易科罰金之折算標準，及定其應執行刑為有期
    徒刑三年。又被告行為後，刑法第41條第2項於98年6月19日
    經大法官會議第六六二號解釋宣告失效，嗣復於98年12月30
    日修正公布，並自99年1月2日施行，修正後新增刑法第41條
    第8 項規定:「第1項至第4項及第7項之規定，於數罪併罰之
    數罪均得易科罰金或易服社會勞動，其應執行之刑逾6 月者
    ，亦適用之」，此一修正規定對被告並無不利，爰併依上開
    規定諭知易科罰金之折算標準。另認，被告所偽造之標單，
    均於標會後丟棄而滅失，業據被告供陳在卷（原審卷115 頁
    ），故不予宣告沒收。經核其認事用法尚無違誤，量刑亦屬
    允當，被告提起上訴，請求輕判云云，雖非無見，但依被告
    詐欺所得及犯後和解情況以觀，難認可採，辯護人主張被告
    應構成三次犯行，而非原審認定之九罪云云，亦乏實證可憑
    ，難以採取，是被告所提上訴為無理由，應予駁回。
四、檢察官上訴意旨稱「檢察官於99年12月22日收受判決正本，
    認應提起上訴，且告訴人徐淑芬、李豔清、謝秀貞亦具狀請
    求上訴，茲敘述理由於下：本案原審判處被告魏建華應執行
    有期徒刑3年，如易科罰金，以新臺幣（下同）1,000元折算
    1日，固非無見，然本案被告詐得金額高達420餘萬元，至今
    詐得鉅款流向不明，亦未與所有告訴人達成和解，有期徒刑
    3年若易科罰金，僅約109萬元即可免入監執行，相較於詐得
    之420 餘萬元不成比例，顯然量刑過輕，未充分審酌刑法第
    57條各款情狀，為適用法則不當而違背法令，原審判決難認
    允當」云云。惟查，原審已說明量刑依據，且依被告附表一
    犯行，與附表二、三犯行尚有不同，犯罪手法及犯罪所得以
    觀，難認原審量刑無憑，此外，上訴書並無證據提出，檢察
    官徒以量刑過輕指摘原判決不當，亦非可採，自應予駁回。
據上論斷，應依刑事訴訟法第368條，判決如主文。
本案經檢察官呂丁旺到庭執行職務
中    華    民    國   100    年    5     月    3     日
                  刑事第九庭審判長法  官  陳貽男
                                  法  官  許必奇
                                  法  官  蔡聰明
以上正本證明與原本無異。
如不服本判決，應於收受送達後10日內向本院提出上訴書狀，其
未敘述上訴之理由者並得於提起上訴後10日內向本院補提理由書
（均須按他造當事人之人數附繕本）「切勿逕送上級法院」。
                                  書記官  張郁琳
中    華    民    國   100    年    5     月    3     日
附錄：本案論罪科刑法條全文
刑法第216條：
行使第210條至第215條之文書者，依偽造、變造文書或登載不實
事項或使登載不實事項之規定處斷。
刑法第210條：
偽造、變造私文書，足以生損害於公眾或他人者，處5 年以下有
期徒刑。
刑法第220條：
在紙上或物品上之文字、符號、圖畫、照像，依習慣或特約，足
以為表示其用意之證明者，關於本章及本章以外各罪，以文書論
。
錄音、錄影或電磁紀錄，藉機器或電腦之處理所顯示之聲音、影
像或符號，足以為表示其用意之證明者，亦同。
附表一：（會首魏建華）
 ┌─┬──────┬────┬─────┬──────┬───────┐
 │編│冒標日期    │被冒標人│  標  金  │  詐得金額  │    宣告刑    │
 │號│            │        │（新臺幣）│ （新臺幣） │              │
 ├─┼──────┼────┼─────┼──────┼───────┤
 │ 1│96年06月25日│陳淑芳  │2,200元   │50萬5,350元 │處有期徒刑陸月│
 │  │            │        │          │            │，如易科罰金，│
 │  │            │        │          │            │以新臺幣壹仟元│
 │  │            │        │          │            │折算壹日。    │
 ├─┼──────┼────┼─────┼──────┼───────┤
 │ 2│96年09月24日│詹敏梓  │2,850元   │51萬1,400元 │處有期徒刑陸月│
 │  │            │        │          │            │，如易科罰金，│
 │  │            │        │          │            │以新臺幣壹仟元│
 │  │            │        │          │            │折算壹日。    │
 ├─┼──────┼────┼─────┼──────┼───────┤
 │ 3│96年11月24日│詹敏梓  │2,450元   │51萬1,400元 │處有期徒刑陸月│
 │  │            │        │          │            │，如易科罰金，│
 │  │            │        │          │            │以新臺幣壹仟元│
 │  │            │        │          │            │折算壹日。    │
 ├─┼──────┼────┼─────┼──────┼───────┤
 │ 4│97年02月25日│張秀鳳  │3,050元   │51萬4,300元 │處有期徒刑陸月│
 │  │            │        │          │            │，如易科罰金，│
 │  │            │        │          │            │以新臺幣壹仟元│
 │  │            │        │          │            │折算壹日。    │
 ├─┼──────┼────┼─────┼──────┼───────┤
 │ 5│97年07月24日│曾世羽  │2,000元   │52萬1,300元 │處有期徒刑陸月│
 │  │            │        │          │            │，如易科罰金，│
 │  │            │        │          │            │以新臺幣壹仟元│
 │  │            │        │          │            │折算壹日。    │
 └─┴──────┴────┴─────┴──────┴───────┘
附表二：（會首文美芳）
 ┌─┬──────┬────┬─────┬──────┬───────┐
 │編│冒標日期    │被冒標人│  標  金  │  詐得金額  │    宣告刑    │
 │號│            │        │（新臺幣）│ （新臺幣） │              │
 ├─┼──────┼────┼─────┼──────┼───────┤
 │ 1│97年09月25日│張桂英  │1,300元   │48萬4,100元 │處有期徒刑陸月│
 │  │            │        │          │            │，如易科罰金，│
 │  │            │        │          │            │以新臺幣壹仟元│
 │  │            │        │          │            │折算壹日。    │
 ├─┼──────┼────┼─────┼──────┼───────┤
 │ 2│97年11月25日│張秀鳳  │1,400元   │48萬5,500元 │處有期徒刑陸月│
 │  │            │        │          │            │，如易科罰金，│
 │  │            │        │          │            │以新臺幣壹仟元│
 │  │            │        │          │            │折算壹日。    │
 └─┴──────┴────┴─────┴──────┴───────┘
附表三：（會首鄭惠蘭）
 ┌─┬──────┬────┬─────┬──────┬───────┐
 │編│冒標日期    │被冒標人│  標  金  │  詐得金額  │    宣告刑    │
 │號│            │        │（新臺幣）│ （新臺幣） │              │
 ├─┼──────┼────┼─────┼──────┼───────┤
 │ 1│98年2月25日 │徐文錦  │1,600元   │34萬2,600元 │處有期徒刑肆月│
 │  │            │        │          │            │，如易科罰金，│
 │  │            │        │          │            │以新臺幣壹仟元│
 │  │            │        │          │            │折算壹日。    │
 ├─┼──────┼────┼─────┼──────┼───────┤
 │ 2│98年3月25日 │陳淑芳  │1,700元   │34萬2,600元 │處有期徒刑肆月│
 │  │            │        │          │            │，如易科罰金，│
 │  │            │        │          │            │以新臺幣壹仟元│
 │  │            │        │          │            │折算壹日。    │
 └─┴──────┴────┴─────┴──────┴───────┘